【裁判字號】    98,上訴,1752
【裁判日期】    981111
【裁判案由】    偽造文書等
【裁判全文】
臺灣高等法院臺中分院刑事判決        98年度上訴字第1752號
上  訴  人  臺灣臺中地方法院檢察署檢察官
被      告  乙○○
上列上訴人因被告偽造文書等案件，不服臺灣臺中地方法院98年
度訴字第1476號中華民國98年6月11日第一審判決（起訴案號：
臺灣臺中地方法院檢察署98年度偵字第3927號），提起上訴，本
院判決如下：
    主  文
原判決撤銷。
乙○○共同犯行使偽造公文書罪，處有期徒刑壹年貳月。如附表
「偽造公印文」欄所示之偽造公印文均沒收。
    事  實
一、緣乙○○因積欠真實姓名年籍均不詳僅知綽號為「阿通」之
    成年男子新臺幣（下同）18萬元，償還12萬元後尚有6萬元
    無力償還。該綽號「阿通」之成年男子所屬詐欺集團成員即
    共同基於意圖為自己不法所有及偽造公文書後進而行使之犯
    意聯絡，由該集團成員中某不詳姓名年籍成年人士，於不詳
    時地，同時偽造如附表「偽造公文書名稱」欄所載偽造公文
    書4份，及委託不知情之已成年刻印人員偽刻「台中地檢署
    」公印1枚，將該偽刻之「台中地檢署」公印蓋用於如附表
    「偽造公文書名稱」欄所示偽造公文書之右下角，接續偽造
    上開4份公文書完竣，足以損害於臺灣臺中地方法院檢察署
    、臺灣臺北地方法院檢察署、臺灣臺北地方法院、法務部、
    行政院金融監督管理委員會、檢察官黃立維、檢察事務官楊
    清豐、書記官李正宏、填單員陳志華、丙○○等人。再推由
    集團成員中某成年女性自稱係玉山銀行行員，於民國97年10
    月29日中午12時許（起訴書誤為97年12月29日中午12時10分
    許），打電話予丙○○，佯稱其帳戶為人頭帳戶，經他人匯
    款至其帳戶內，要請檢察官偵辦，繼而由某自稱刑事局所長
    、檢察官之不詳姓名年籍之成年男性續對丙○○佯稱：要先
    將帳戶內款項領出，讓他們查證是否為犯罪所得金錢，調查
    完畢，再將款項歸還，並要求丙○○不得將此事告知他人，
    且與丙○○約定在當日15時許在臺中縣大雅鄉○○路之「大
    雅公園」交付款項，屆時將有1名臺灣臺中地方法院的法官
    會前往收錢等語，致使丙○○陷於錯誤，不疑有他，隨即前
    往臺中縣大雅鄉○○○路之臺灣銀行提領75萬元，並前往上
    開約定地點交付款項，該詐欺集團所屬成員並與丙○○不斷
    地以電話保持密切聯繫。乙○○於97年10月29日12時30分許
    之前某時，接獲「阿通」之成年男子來電，約定當日12時30
    分許在臺中縣國道3號高速公路沙鹿交流道見面，見面後，
    「阿通」之成年男子遂交付內裝有如附表「偽造公文書名稱
    」欄所示偽造公文書之牛皮紙袋1只交付乙○○，告訴乙○
    ○依約前往臺中縣大雅鄉○○路「大雅公園」，將前揭偽造
    公文書交付丙○○，向丙○○收取75萬元，再將75萬元交給
    「阿通」之成年男子後，其積欠「阿通」之成年男子之6萬
    元債務即可抵銷。乙○○應允配合後，遂找不知情之賴錦華
    （業經檢察官為不起訴處分確定）幫忙開車，途中乙○○在
    車上打開「阿通」之成年男子交付內裝如附表「偽造公文書
    名稱」欄所示偽造公文書之牛皮紙袋，知悉「阿通」之成年
    男子所交付之牛皮紙袋，內實裝偽造之公文書，已知「阿通
    」之成年男子為詐欺集團成員，且要其向丙○○領取者亦屬
    詐欺所得款項，竟為貪圖可以抵銷6萬元欠債之利益，仍與
    「阿通」之成年男子及其所屬詐欺集團成年成員，共同基於
    行使偽造公文書及意圖為自己不法所有之犯意聯絡，於97年
    10 月29日15時許到達約定之「大雅公園」時，隨即徒步下
    車，丙○○已在約定地點等候，並不斷地以行動電話與該詐
    欺集團某成員聯絡，獲知乙○○已到達現場後，該集團成員
    並要丙○○將電話轉給乙○○聽，乙○○全程不發一語聽畢
    後將電話交還丙○○，同時將偽造公文書4份交付丙○○持
    以行使，向丙○○收取75萬元，丙○○誤認乙○○即電話中
    該詐欺集團成員所佯稱之臺灣臺中地方法院法官，遂在附表
    編號4「臺灣台北地方法院收據」之「收款員」欄後簽名，
    交付75萬元給乙○○後，乙○○隨即上車偕同賴錦華離去，
    因而與「阿通」之成年男子及其所屬詐欺集團成年成員共同
    對丙○○詐欺取財75萬元得逞，足以生損害於丙○○、臺灣
    臺中地方法院檢察署、臺灣臺北地方法院檢察署、臺灣臺北
    地方法院、法務部、行政院金融監督管理委員會、承辦檢察
    官黃立維、檢察事務官楊清豐、書記官李正宏、填單員陳志
    華。嗣後乙○○獨自1人駕車前往彰化交流道，將現金75萬
    元交給「阿通」之成年男子，以抵銷其積欠「阿通」之成年
    男子6萬元欠款。丙○○發覺受騙報案後，經警方依丙○○
    所提供之如附表所示4份偽造公文書上所採集之指紋送驗結
    果，發現乙○○之指紋，始循線查悉上情。
二、案經臺中縣警察局豐原分局報請臺灣臺中地方法院檢察署檢
    察官偵查起訴。
    理  由
一、按被告以外之人於審判外之言詞或書面陳述，除法律有規定
    者外，不得作為證據，刑事訴訟法第159條第1項固定有明文
    。惟被告以外之人於審判外之陳述，雖不符第159條之1至第
    159條之4之規定，而經當事人於審判程序同意作為證據，法
    院審酌該言詞陳述或書面陳述作成時之情況，認為適當者，
    亦得為證據；當事人、代理人或辯護人於法院調查證據時，
    知有第159條第1項不得為證據之情形，而未於言詞辯論終結
    前聲明異議者，視為有前項之同意，同法第159條之5定有明
    文。查本案於法院審理程序時，公訴人、被告及其原審之辯
    護人就法院下列所引被告以外之人於審判外之言詞或書面陳
    述均未爭執各該證據能力，本院審酌該等言詞陳述或書面陳
    述作成時之情況，並無非法取得等不適當之情形，且經法院
    於審判期日依法進行證據之調查、辯論，被告於訴訟上之程
    序權，已受保障，依刑事訴訟法第159條之5之規定，自均有
    證據能力。
二、訊據被告乙○○對於上開犯罪事實均坦承不諱，核與被害人
    丙○○於警詢及本院審理時，及證人賴錦華於警詢時指訴情
    節相符，復有臺中縣警察局豐原分局大雅分駐所受理各類案
    件紀錄表、丙○○之臺灣銀行綜合存款存摺活期儲蓄存款明
    細附卷及如附表所示偽造之公文書4份扣案可資佐證；且經
    警採驗如附表所示4份公文書上可疑指紋，經送內政部警政
    署刑事警察局以指（掌）紋特徵點比對法、指（掌）紋電腦
    比對法鑑驗結果，送鑑編號5、9、15、17指紋，經輸入指紋
    電腦比對確認結果，依序與該局檔存乙○○指紋卡之左中指
    、左拇指、左食指、左拇指指紋相符，有該局97年12月4日
    刑紋字第0970179856號鑑驗書、臺中縣警察局豐原分局現場
    勘察報告暨刑案現場照片在卷可稽，足見被告上開自白確與
    事實相符，而堪採信。又按刑法上所稱之公文書，係指公務
    員職務上製作之文書。若由形式上觀察文書之製作人為公務
    員且文書之內容係就公務員職務上之事項所製作，即使該偽
    造之公文書上所載製作名義機關不存在或該文書所載之內容
    並非該管公務員職務上所管轄，惟社會上一般人無法辨識而
    仍有誤信其為真正之危險時，仍難謂其非公文書。而刑法上
    所稱之公印或公印文，係專指表示公署或公務員資格而言，
    即俗稱大印與小官印及其印文（最高法院22年上字第1904號
    、69年臺上字第693號判例意旨參照），又公印文之形式凡
    符合印信條例規定之要件而製頒，無論為印、關防、職章、
    圖記，如足以表示其為公務主體之同一性者，均屬之（最高
    法院89年度臺上字第3155號判決意旨參照）。查本件如附表
    所示偽造之文書，均係冒用公署名義所為之文書，係屬偽造
    公文書，且偽造之「台中地檢署」公印文，依其印文內容，
    因係表示公務機關之印信，自屬公印文，均要無疑義。又被
    告交付如附表所示偽造公文書予丙○○之行使行為，上載明
    臺灣臺北地方法院檢察署、臺灣臺北地方法院、法務部、承
    辦檢察官黃立維、協辦單位行政院金融監督管理委員會、檢
    察事務官楊清豐、書記官李正宏、填單員陳志華等名義，並
    蓋有臺灣臺中地方法院檢察署公印文，客觀上顯足使丙○○
    誤信被告代表司法、行政等機關單位出面向其拿取75萬元，
    因而受有75萬元財物損失，足見被告此一行使偽造公文書之
    行為，足以生損害於臺灣臺北地方法院檢察署、臺灣臺北地
    方法院、法務部、承辦檢察官黃立維、協辦單位行政院金融
    監督管理委員會、檢察事務官楊清豐、書記官李正宏、填單
    員陳志華、臺灣臺中地方法院檢察署對於職權行使之正確性
    及丙○○本人，應屬明確，被告上開犯行均堪認定。
三、查被告於前往「大雅公園」途中，在車上打開「阿通」之成
    年男子所交付之牛皮紙袋，已知其內裝如附表所示公文書4
    份係偽造，而仍交付偽造公文書向被害人丙○○收取詐得款
    項75萬元，核係犯刑法第216條、第211條之行使偽造公文書
    罪及同法第339條第1項之詐欺取財罪。被告上開所為，與「
    阿通」之成年男子及其所屬詐欺集團成年成員彼此間，具有
    犯意聯絡與行為分擔，為共同正犯。又被告係同時1次交付
    如附表所示偽造公文書4份（其上表彰丙○○因涉犯洗錢、
    擾亂金融秩序、偽造變造行使支付工具、偽造變造信用卡、
    常業詐欺等罪名遭司法行政機關傳訊查辦之意旨）予被害人
    丙○○而持以行使，為侵害1個國家法益，僅論以1罪（至該
    詐欺集團成員之1先前同時偽造如附表所示偽造公文書之行
    為，亦屬接續犯，為單純1罪）。又被告與共犯行使偽造如
    附表所示4份偽造公文書，無非在取得被害人丙○○之信任
    並使其交付財物，其行使偽造公文書與詐欺丙○○財物之2
    行為，在自然意義上雖非完全一致，但仍有部分合致，且犯
    罪目的單一，依一般社會通念，認應評價為1罪方符合刑罰
    公平原則，如予數罪併罰，反有過度處罰之疑，與人民法律
    感情亦未契合，是於牽連犯廢除後，適度擴張1行為概念，
    認此情形為1行為觸犯數罪名之想像競合犯，方屬適當（最
    高法院97年度臺上字第1880號判決要旨參照），故被告前開
    所犯2罪，應依刑法第55條規定從1重之行使偽造公文書罪處
    斷，起訴意旨認2罪應論以數罪併罰云云，容有誤會，此並
    經原審蒞庭檢察官於論告書予以更正。公訴意旨雖另認被告
    與「阿通」之成年男子共同基於偽造公文書之犯意，先由「
    阿通」之成年男子，於不詳時間、地點，接續偽造如附表編
    號1、2、3所示3份偽造公文書，且被告對此部分被訴犯行，
    於原審行準備程序及審理時亦均為認罪之陳述。但查，被告
    於警詢及偵查中僅自承：於97年10月29日中午12時30分，「
    阿通」之成年男子約伊在臺中縣國道3號高速公路沙鹿交流
    道見面，並將如附表所示偽造公文書4份交付予伊，委託伊
    於同日15時許，持之前往臺中縣大雅鄉○○路之「大雅公園
    」，向丙○○收取75萬元，伊於取得上開4份文件後，在抵
    達「大雅公園」前，有打開來看，才知要向丙○○收取之75
    萬元是詐欺取財之款項等語，顯然並未就「阿通」之成年男
    子偽造如附表所示4份公文書或偽造公印之犯行，供承亦有
    犯意之聯絡，且遍觀本案全部案卷，僅能認定被告打開「阿
    通」之成年男子所交付牛皮紙袋取出如附表所示偽造公文書
    ，已知為詐欺集團所為，仍於嗣後持之向被害人丙○○行使
    並詐取財物，此外，復查無其他積極證據足證被告就「阿通
    」之成年男子偽造如附表所示4份公文書及偽造公印之犯行
    ，有何犯意聯絡及行為分擔，揆諸前開規定，尚難徒以被告
    於原審之認罪陳述，即遽認被告亦有共犯此部分偽造公文書
    或偽造公印之犯行，且依起訴書犯罪事實欄認被告此部分偽
    造公文書後進而行使，該偽造行為與前開已成罪之行使部分
    顯然具有高低度行為之實質上1罪關係，本院不另為無罪之
    諭知。至起訴書雖提及在附表編號2偽造「承辦檢察官黃立
    維」「協辦單位行政院金融監督管理委員會」部分，該冒用
    「檢察官黃立維」「行政院金融監督管理委員會」名義應僅
    在識別承辦檢察官及協辦單位各為何人，以便瞭解該案件是
    由何人承辦及協辦，並非表示該承辦檢察官黃立維簽名或行
    政院金融監督管理委員會出名之意思，縱使未經檢察官黃立
    維、行政院金融監督管理委員會授權而分別填載其姓名及名
    稱，尚不生偽造署押之問題（最高法院70年臺上字第2480號
    判例意旨參照）。又被害人丙○○於本院證稱：當時與伊對
    話之人於電話中告知將有1名臺灣臺中地方法院的法官會來
    向伊拿錢，之後就叫伊將電話轉給被告聽，伊就交付75萬元
    予被告，整個過程中被告都沒有說話，也沒有自稱他是臺中
    地院的法官，也沒有出示證件等語（見本院卷第54頁背），
    而依現有事證及丙○○上開證述內容，充其量均僅能證明被
    告參與其後行使偽造公文書及向丙○○詐得75萬元財物之犯
    行，並無法證明被告於受「阿通」之成年男子所託，或自丙
    ○○轉聽電話之際，即知悉該「阿通」之成年男子、與丙○
    ○電話聯絡之人，係以冒用刑事局所長、檢察官名義行騙，
    以及知悉會有1名臺灣臺中地方法院之法官要向丙○○收取
    詐得款項，且其本身即扮演該名法官之角色，被告此部分尚
    與刑法第158條第1項之僭行公務員職權罪之構成要件有別，
    自不該當此部分罪責。至公訴人雖僅就被告於上揭時、地，
    同時行使如附表編號1、2、3所示偽造公文書及詐欺取財之
    犯行提起公訴，然檢察官就犯罪事實1部起訴者，其效力及
    於全部，刑事訴訟法第267條定有明文。本件被告於行使如
    附表編號1、2、3所示偽造公文書時，亦同時行使如附表編
    號4所示偽造公文書，而此部分犯罪事實，與前揭論罪科刑
    之行使偽造公文書及詐欺取財罪部分，分別有實質上1罪及
    想像競合犯之裁判上1罪關係，應為起訴效力所及，本院自
    應就被告行使如附表編號4所示偽造公文書犯行，一併加以
    裁判。
四、原審認被告罪證明確，予以論罪科刑，固非無見，惟：本案
    詐欺集團係有1名成年女性佯稱玉山銀行行員，對丙○○訛
    稱其帳戶為人頭帳戶後，繼改由自稱刑事局所長、檢察官之
    成年成員對丙○○佯騙，被告與該詐欺集團共犯者尚有1名
    成年女性，原審漏未論及；原審於主文欄宣告被告「緩刑肆
    年」，於三、併此敘明：(四)2.第6列又記載「併予宣告緩刑
    五年」，明顯矛盾；被告持如附表所示偽造公文書4份向被
    害人丙○○詐欺取財得逞，明知偽造公文書係假借臺灣臺北
    地方法院檢察署、臺灣臺北地方法院、臺灣臺中地方法院檢
    察署、法務部、檢察官、書記官、檢察事務官、行政院金融
    監督管理委員會等司法行政機關名義，客觀上均使一般民眾
    誤信其本身是否可能遭受刑事訴追或行政罰鍰，畏懼可能面
    臨之財物損失、人身自由遭受剝奪或限制，影響心理層面甚
    鉅，且形成極大壓制力，所犯行使偽造公文書復屬侵害國家
    及社會法益，危害不可謂之不巨，縱使被告賠償被害人丙○
    ○30萬元，亦僅稍彌補被害人丙○○之財產部分損失而已，
    其所侵害之國家及社會法益顯然無法因此而獲得彌補、回復
    ，原審認被告前未曾故意犯罪受有期徒刑以上刑之宣告，其
    始終坦承犯行，深具悔意，已依與丙○○之和解條件履行完
    畢，丙○○亦請求給被告緩刑之機會，其本身復有正當職業
    各情，予以宣告緩刑，疏未審酌上情，檢察官上訴意旨指摘
    原審諭知緩刑不當，為有理由，暨原審判決有如上可議之處
    ，自應由本院將原審判決予以撤銷改判。爰審酌被告前無不
    良素行，有臺灣高等法院被告前案紀錄表1份在卷可稽，其
    係初犯，僅為抵銷6萬元之債務，即鋌而走險，明知「阿通
    」之成年男子所交付者為冒用司法、行政機關之偽造公文書
    ，竟仍參與犯案，獲得被害人丙○○交付之75萬元鉅額款項
    ，影響司法、行政機關公正客觀、依法執行職務之形象，更
    造成被害人丙○○財物之損失，其後雖已與丙○○達成和解
    ，賠償30萬元，有和解契約書1份在卷（見本院卷第15頁）
    可參，其雖具狀「懇請賜予被告緩刑」，有刑事陳報狀1份
    在卷（見本院卷第14頁）可稽，然被告此舉影響司法及行政
    單位之威信，有害人民對司法行政單位之信任度，所造成之
    國家、社會法益危害無可彌補，況且被告並未全部賠償被害
    人丙○○之損失，被害人丙○○到院亦表示「錢被拿走了，
    其他45萬元沒有還給我，..被告年輕還可以賺錢，應該要還
    我45萬元」之語（見本院卷第54頁），足見被害人丙○○實
    際仍受有45萬元損失且亟希望被告賠償之意願，暨考以被告
    素行、犯罪動機、手段、目的、品行、智識程度、所得利益
    、所生危害及其犯後態度等一切情狀，量處如主文第2項所
    示之刑。扣案之如附表所示偽造公文書4份，均為被告案發
    當日交付予被害人丙○○收執後，由丙○○提出，已非被告
    或其他共犯所有，惟其上以偽造「台中地檢署」公印蓋用後
    所形成之偽造「台中地檢署」公印文4枚（如附表「偽造公
    印文」欄所示），均應依刑法第219條規定沒收。至偽造之
    「台中地檢署」公印1枚，雖未扣案，然如前所述，並無法
    證明被告參與先前偽造公印及偽造公文書等犯行，故就該偽
    造之公印部分，不予宣告沒收。
據上論結，應依刑事訴訟法第369條第1項前段、第364條、第299
條第1項前段，刑法第28條、第216條、第211條、第339條第1項
、第55條、第219條，刑法施行法第1條之1第1項、第2項前段，
判決如主文。
本案經檢察官甲○○到庭執行職務。
中    華    民    國    98    年    11    月    11    日
            刑事第九庭  審判長法  官  江  德  千
                              法  官  莊  深  淵
                              法  官  賴  妙  雲
以上正本證明與原本無異。
如不服本判決應於收受送達後十日內向本院提出上訴書狀，其未
敘述上訴之理由者，並得於提起上訴後十日內向本院補提理由書
（均須按他造當事人之人數附繕本）「切勿逕送上級法院」。
                              書記官  蘇  昭  文
中    華    民    國    98    年    11    月    11    日
附表：
┌──┬───────────┬─────────────┬───────┐
│編號│偽 造 公 文 書 名 稱  │  文    書    意    旨    │偽 造 公 印 文│
├──┼───────────┼─────────────┼───────┤
│ 1  │臺灣台北（起訴書誤為「│內容記載：「申請人丙○○因│偽造「台中地檢│
│    │臺北」）地方法院檢察署│違反銀行法第109條第三項洗 │署」公印文1枚 │
│    │請求暫時性凍結執行聲請│錢防治法，求懲三年以上七年│              │
│    │書                    │以下有期徒刑、金融秩序第11│              │
│    │                      │9條第4項非法擾亂金融秩序、│              │
│    │                      │求懲6個月以上2年以下有期徒│              │
│    │                      │刑，刑法第201條之1偽造變造│              │
│    │                      │行使支付工具罪，意圖供行使│              │
│    │                      │之用，而偽造變造信用卡金融│              │
│    │                      │卡，或其他相類作為簽帳提款│              │
│    │                      │、轉帳或支付工具之電磁記錄│              │
│    │                      │物者求懲1年以上7年以下有期│              │
│    │                      │徒刑，得並科3萬元以下罰金 │              │
│    │                      │，本署將於97年10月29日17時│              │
│    │                      │00分，對其名下資產暫時性凍│              │
│    │                      │結執行。」「申請人願配合，│              │
│    │                      │將名下台灣銀行金融帳戶，主│              │
│    │                      │動聲請暫時性凍結，接受本署│              │
│    │                      │調查，其資金願接受檢測清查│              │
│    │                      │，並確實遵守偵查不公開之最│              │
│    │                      │高保密原則」。足以生損害於│              │
│    │                      │丙○○、臺灣臺北地方法院檢│              │
│    │                      │察署及臺灣臺中地方法院檢察│              │
│    │                      │署                        │              │
├──┼───────────┼─────────────┼───────┤
│ 2  │法務部行政執行假扣押處│內容記載：「主旨：凍結管制│偽造「台中地檢│
│    │份命令                │丙○○茲因金融專案人頭帳戶│署」公印文1枚 │
│    │                      │詐騙洗錢一案應到本處據實報│              │
│    │                      │告財產狀況或為其他必要之陳│              │
│    │                      │述等意旨（在該命令「主旨」│              │
│    │                      │說明五係以打字方式記載「五│              │
│    │                      │、承辦檢察官：黃立維  協辦│              │
│    │                      │單位：行政院金融監督管理委│              │
│    │                      │員會」），足以生損害丙○○│              │
│    │                      │、黃立維、法務部、行政院金│              │
│    │                      │融監督管理委員會及臺中地方│              │
│    │                      │法院檢察署                │              │
├──┼───────────┼─────────────┼───────┤
│ 3  │臺灣台北（起訴書誤為「│內容記載：「案號中華民國97│偽造「台中地檢│
│    │臺北」）地方法院檢察署│年偵字第0098613號、檢察官 │署」公印文1枚 │
│    │偵查卷宗卷皮          │黃立維、檢察事務官楊清豐、│              │
│    │                      │書記官李正宏、被告丙○○、│              │
│    │                      │案由常業詐欺」，表徵丙○○│              │
│    │                      │因常業詐欺案由該檢察署偵查│              │
│    │                      │中之意旨，足以生損害於盧秀│              │
│    │                      │霞、黃立維、楊清豐、李正宏│              │
│    │                      │、臺灣臺北地方法院檢察署及│              │
│    │                      │臺灣臺中地方法院檢察署    │              │
├──┼───────────┼─────────────┼───────┤
│ 4  │臺灣台北地方法院收據  │內容記載：「臺灣台北地方法│偽造「台中地檢│
│    │                      │院收據，繳款人丙○○，實收│署」公印文1枚 │
│    │                      │金額（新臺幣）柒拾伍萬元整│              │
│    │                      │，股別端，案號97年度金字第│              │
│    │                      │0000000號，填單員陳志華， │              │
│    │                      │收款員丙○○」，係表彰臺灣│              │
│    │                      │臺北地方法院有收受丙○○75│              │
│    │                      │萬元之意旨，足以生損害於盧│              │
│    │                      │秀霞、陳志華、臺灣臺北地方│              │
│    │                      │法院及臺灣臺中地方法院檢察│              │
│    │                      │署                        │              │
└──┴───────────┴─────────────┴───────┘


司法院資訊處製作；財團法人民間司法改革基金會備份。
